臺灣板橋地方法院刑事判決　　　　　　　　　　　　　八十七年度易字第七二一號
　　公　訴　人　臺灣板橋地方法院檢察署檢察官
　　被　　　告　丁○○
　　選任辯護人　黃鈺華律師
右列被告因妨害名譽案件，經檢察官提起公訴（八十六年度偵字第一○九七號）及移
    主  文
丁○○無罪。
    理  由
一、公訴意旨：被告丁○○係長青健檢用品有限公司負責人，經美商普司通生物醫藥
    技術公司（下稱普司通公司）授權，在國內銷售普司通公司享有經濟部中央標準
    局核發第五○九四四號「免疫測定裝置及物件」發明專利權之檢驗試劑，明知甲
    ○○○有限公司（下稱銀谷公司）銷售之「甲基安非他命快速檢驗試劑」及「甲
    基安非他命檢驗試劑」，係分別由美商APPLIEDBIOTECH.ING（下稱ABI公司）、
    貝登狄金森公司（享有經濟部中央標準局核發第五五八四九號「固態相驗定法」
    之發明專利權）及豐記儀器有限公司（享有經濟部中央標準局核發第八一○四七
    號發明專利權）授權之試劑，並非仿冒侵害普司通公司享有上開專利權之產品，
    竟仍於八十五年十二月七日，在台北縣三重市○○路○段二十號五樓，製作檢舉
    函等文件，記載「一、八十五年度，該公司（指銀谷公司）承接九成五之教育廳
    及所屬各校外會甲基安非他命試劑之標購案件．．．，準確度平均竟只有百分之
    三十六．．．，檢驗試劑品質超乎常理之低劣。三、查該專利（指五五八四九號
    專利權）與該公司所提出之產品完全無關，且所提出之產品即與八十五年十月十
    五日遭北機組所查扣珩陞行仿冒品，除外型已改變外其餘均相同，亦即該產品完
    全侵犯美商普司通生物醫藥技術公司，在中華民國所擁有之發明第五○九四四號
    「免疫測定裝置及物件」專利。四、．．．甚至中央標準局公告之五○九四四號
    專利圖示等資料，均可輕易洞悉甲○○○公司掛羊頭賣狗肉式的惡意蒙混．．．
    」等足以毀損銀谷公司名譽之事項，而分別寄發予法務部調查局、台灣省教育廳
    、台東縣學生校外生活指導委員會及當時台灣省議員楊泰順博士。因認被告涉有
    第三百十條第二項毀謗罪嫌。
二、按犯罪事實應依證據認定之，無證據不得推定其犯罪事實；又不能證明被告犯罪
    者，應諭知無罪之判決，刑事訴訟法第一百五十四條、第三百零一條第一項分別
    定有明文。復按認定犯罪事實所憑之證據，雖不以直接證據為限，間接證據亦包
    括在內；然而無論直接或間接證據，其為訴訟上之證明，須於通常一般之人均不
    致有所懷疑，而得確信其為真實之程度者，始得據為有罪之認定（最高法院七十
    六年度臺上字第四九八六號判例意旨參照）。又按言論自由為人民之基本權利，
    憲法第十一條有明文保障，國家應給予最大限度之維護，俾其實現自我、溝通意
    見、追求真理及監督各種政治或社會活動之功能得以發揮，惟為兼顧對個人名譽
    、隱私及公共利益之保護，法律尚非不得對言論自由依其傳播方式為合理之限制
    。刑法第三百十條第一項及第二項誹謗罪即係保護個人法益而設，為防止妨礙他
    人之自由權利所必要，符合憲法第二十三條規定之意旨。至同條第三項前段以對
    於所誹謗之事，能證明其為真實者不罰，係針對言論內容與事實相符者之保障，
    並藉以限定刑罰權之範圍，非謂指摘或傳述誹謗事項之行為人，必須自行證明其
    言論內容確實真實，始能免於刑責，惟行為人雖不能證明言論內容為真實，但依
    其所提證據資料，認為行為人有相當理由確信其為真實者，即不能以毀謗罪之刑
    責相繩，亦不得以此項規定而免除檢察官或自訴人於訴訟程序中，依法應負行為
    人故意毀損他人名譽之舉證責任，或法院發現其為真實之義務。（參照司法院大
    法官會議釋字第五０九號解釋）。
三、公訴人認被告涉有妨害名譽罪嫌，係基於下列證據：(1)告訴人銀谷公司代表人丙
    ○○之指訴；(2)有檢舉函、美商ABI公司、豐記儀器有限公司授權書、經濟部中
    央標準局第五五八四九號及第八一○四七號發明專利證書附卷可稽；(3)財團法人
    工業技術研究院（下稱工研院）鑑定報告認為，被告代理銷售之檢驗試劑與其享
    有之「五○九四四」號專利之申請專利範圍不同，以及銀谷公司代理銷售之檢驗
    試劑亦與上開「五○九四四」號專利之申請專利範圍不同；(4)被告未循司法途徑
    解決紛爭而擅行認定已侵害專利權之事實並散佈予交易相對人等人知悉，其具有
    誹謗惡意。
四、被告於審理中坦承其製作、寄發上開檢舉函文予法務部調查局，並副知法務部調
    查局、台灣省教育廳、台東縣學生校外生活指導委員會及當時台灣省議員楊泰順
    博士等情，但否認有毀謗犯行，辯稱：
  (一)被告並非普司通公司所享上開專利權之發明人，僅為進口代理商，基於信賴國外
    發明之告知，故而認為系爭進口之普司通公司產品均為其專利產品。在工研院鑑
    定報告雖認普司通產品亦非上開第五○九四四號專利所製作，惟其係於被告發信
    後始完成之鑑定報告，且依報告所載被告所代理銷售之產品與告訴人所販賣之產
    品完全相同，故被告於發信時確信普司通公司產品為專利產品，對於結構裝置完
    全與普司通公司公司產品之產品，認有侵害專利權之虞，應屬理所當然。
  (二)被告於發信前已經「天下專利商標法律事務所」就涉嫌侵權產品是否構成侵害，
    作成侵害之鑑定報告。故被告對於告訴人產品侵害普司通公司專利，此一事實深
    信不疑，為保護專利權人合法權益，故而發函請涉嫌侵權人停止侵害行為，並無
    妨害名譽故意。
  (三)另案如珩陞行股份有限公司（下稱珩陞行公司）之產品亦是用以檢驗尿液中有無
    甲基安非他命反應，其產品構造與本件專利相同，經經濟部中央標準局（下稱中
    標局，後改名為經濟部智慧財產局）就珩陞行公司產品所為之鑑定亦認其侵害本
    件專利。被告據此鑑定函，確信告訴人的產品係仿冒普司通公司所享上開專利權
    ，始發函予台灣省教育廳等單位，該行為動機應不構成毀謗故意。
  (四)告訴人等之產品事後經工研院、食研所、國立清華大學等鑑定為未落入上開專利
    申請範圍，但依國立陽明大學、科技大學鑑定則有落入普司通公司專利申請範圍
    內，且中標局之審查亦數度確認舉發不成立。且告訴人產品既予普司通公司產品
    外觀結構排列及材質完全相同，普司通公司產品具有「計量（正確應為節制流量
    ）」、「阻礙大組分」之功能，告訴人產品當然亦有相同之功能，被告當然會認
    為有侵害事實存在。
  (五)申請諸例範圍之認定，應以專利說明書內所載之申請專利範圍為準，惟申請專利
    範圍因多為簡略記載專利之內容，因此遇有不明瞭處，則應參酌說明書之說明內
    容（包括中文及英文之說明書）及圖式為判斷，不能僅以圖式判斷申請專利範圍
    ，亦不能僅依說明書之說明，而應就專利說明書內所載申請專利範圍，對照中文
    、英文說明書及圖式，綜合以觀，已確定申請專利之範圍。普司通公司所享上開
    專利權之範圍，確具有「計量」、「阻礙大組分」之功能，而所謂「計量」是指
    「節制流量」，「阻礙大組分」是指「阻礙較大分子」之意。
  (六)被告與告訴人間，就被告所進口銷售之普司通公司產品是否係依其專利說明書所
    製作，及告訴人產品是否侵害普司通公司所享上開專利權，歷經多年爭訟，但被
    告於發信之時既有「相當理由」懷疑，並相信可以證明告訴人之侵權為真實，參
    照大法官會議釋字第五○九號解釋，被告即應不成立毀謗罪責。
五、本院認定被告無罪之理由如下：
  (一)被告係於八十五年十二月七日，在上開長青公司內，製作及寄發上開函文予法務
    部調查局、台灣省教育廳、台東縣學生校外生活指導委員會及當時台灣省議員楊
    泰順博士等情，業經告訴人銀谷公司代表人丙○○於偵查中及本院訊問時指訴明
    確，核與被告供述之情形相符，並有告訴人公司提出之上開檢舉函文影本一份附
    卷可稽（參偵查卷第三七頁）。而依該檢舉文所載內容以觀，其中涉及者，乃台
    東縣學生校外生活指導委員會之採購事宜，被告認其所代理之普司通公司專利權
    遭告訴人公司侵害之際，既僅向法務部調查局提出檢舉，其當時在主觀上是否確
    具有「散佈於眾」之毀謗意圖，已非無疑。且依被告當時僅向其檢舉函文副知與
    上述採購事宜有關之台東縣學生校外生活指導委員會、台灣省教育廳、台灣省政
    風處及當時台灣省議員楊泰順博士，而非逕自向新聞媒體或社會大眾公佈、散佈
    其所主張之普司通公司專利權遭侵害情形觀之，益徵被告當時是否確有毀謗告訴
    人公司之意圖，其間或許有產生合理懷疑之餘地，但無法僅以被告製發上開檢舉
    函文之客觀事實，即驟然認定其成立毀謗罪責。
  (二)如前述大法官會議釋字第五○九號解釋文所載，行為人雖不能證明言論內容為真
    實，但依其所提證據資料，認為行為人有相當理由確信其為真實者，即不能以毀
    謗罪之刑責相繩，亦不得以此項規定而免除檢察官或自訴人於訴訟程序中，依法
    應負行為人故意毀損他人名譽之舉證責任，或法院發現其為真實之義務。本件中
    ：
    1.被告於八十五年十二月七日至發上開檢舉函文一節，已如前述，但在此之前，
      經濟部中央中央標準局曾於八十四年十二月十五日以（八四）台專（捌）字第
      一五五六九八號函，就前述珩陞行公司經銷之相類產品是否侵害普私通公司所
      享上開專利權一事，提供其鑑定意見，依卷附該函文影本所載內容以觀，珩陞
      行公司之相類產品係一卵圓形檢驗裝置，裝置上有木檢品添加孔及一藉果顯示
      窗，其內部結構包括一底件、一位於底件上之組件，該組件包括(1)一貯器墊，
      供添加樣品用，(2)一蕊吸膜，其係位於貯器墊之遠端，(3)位於蕊吸膜及貯器墊
      間之過濾段，此過濾段之一端與貯器墊連接，另一端與蕊吸膜連接，檢驗結果
      之呈色亦位於蕊吸膜上，其內部結構與普司通公司所享上開專利權範圍相同（
      偵查卷第一六一頁至第一六三頁）。
    2.普司通公司亦曾於八十五年五月一日，針對ABI公司之相類產品是否侵害該公
      司所享上開轉利權一事，製作侵權鑑定報告書，依卷附該份侵權鑑定報告影本
      所載內容以觀，ABI公司相類產品在免疫化學試條部分、試片設計部分、試片
      測試型態部分，分別侵害普司通公司所享上開專利權申請範圍之第一項至第十
      八項、第二十項及特別陳述項目（偵查卷第一六七頁至第一六九頁）。
    3.被告也曾委請曾任職經濟部中標局六年之天下聯合事務所負責人乙○○，對於
      告訴人公司經銷之相類產品是否侵害普司通公司所享上開專利權之事實施鑑定
      ，且經證人乙○○於本院調查時到庭結證屬實（本院八十八年十二月三十一日
      訊問筆錄），並有專利侵害鑑定報告影本一份在卷可稽（偵查卷第五五八頁至
      第五六四頁、本院審理卷一第十六頁至第二三頁），依該份專利侵害鑑定書影
      本所載內容觀之，其裝置結構部分，兩者皆有一底件，且組件皆置於底件上，
      兩者之組件及連接結構皆相同，分別有貯器墊、過濾段及蕊吸膜，而蕊吸膜上
      有測試指標，又不透水性包封之結構部分，兩者包為兩片之夾層結構，可將測
      試片放置定位，蓋合使用，兩者包封上皆有鑽孔與觀測孔之結構，且形狀、結
      構、功用完全相同，在使用方法與測試型態部分，兩者之使用方法與測試型態
      完全相同，其過濾段具有因為染色之作用與測試指標測出有無被測物之指標型
      態亦完全相同。故可明確界定告訴人公司相類商品與長青公司所經銷之上開專
      利商品幾乎雷同，告訴人公司相類商品所改變部分乃為一般簡易衍生，並為從
      事該項技藝者當能熟知，其功能非但未較優良，反具有若干瑕疵。而上開珩陞
      行公司、ABI公司、告訴人公司之相類商品，除外形及尺寸不同外，均屬塑膠
      材質，分為結果顯示窗及檢品添加孔二區，且均具有內蕊及不透水性包裝，亦
      有該等商品之實體樣品及比較相片八張附卷可稽（偵查卷第五九○頁、第一八
      二頁、第一八三頁）。
    4.綜上可知，被告於製發上開檢舉函之前，既已掌握具有相當程度之具體鑑定分
      析資料，並因而認定告訴人公司所經銷之相類商品係侵害普司通公司所享上開
      專利權之仿冒品，則其製發檢舉函之際，是否具有「明知或可得而知其為不實
      事項」之毀謗故意要件，仍有疑問。
    5.何況於案發後，普司通公司再委請美國MOLLY ASSOCIATES 機構負責人Gerhard
      Ertinbshaucen鑑定結果，仍認告訴人公司經銷之ABI公司相類產品侵害普司通
      公司所享上開專利權，Gerhard Ertinbshaucen更進一步指出諸多認為ABI公司
      產品未侵害普司通公司所享上開專利權之鑑定報告之缺失等節，有鑑定報告及
      說明書影本各一份在卷可憑（本院審理卷一第六七頁至第七四頁、第八三頁至
      第九十頁），同時另由萬灃國際有限公司委請國立陽明大學生物化學研究所分
      析檢驗告訴人公司所經銷之ABI公司類產品，亦認該等產品有侵害普司通公司
      所享上開專利權之情事，有分析檢驗報告影本一份在卷可稽（同上審理卷第七
      八頁至第八一頁），凡此益徵被告當時係因有「相當理由」確信其所主張者為
      真實，始製發上開檢舉函，以期阻止其所認定之告訴人公司侵權行為，尚無法
      認定被告當時確有毀損告訴人公司名譽之毀謗故意。
  (三)再就告訴人指稱被告所寄發檢舉函內記載「檢驗試劑準確度」一事明顯有誤之情
    形而言：
    1.被告所製發上開檢舉函明欄中雖載明「．．．由公佈之檢驗報告中得知準確度
      平均竟只有百分之三六點三六（證據一）。可見其所使用之檢驗試劑的品質超
      乎常理之低劣」等語。該舉檢涵所附證據一即台灣省政府教育廳所轄各縣（市
      ）高、國中學生之尿液篩檢成果統計表，附已初步篩檢成陽性反應之總人數與
      卻認為陽性反應之總人數之比率，記載其確認率為百分之三六點三六（偵查卷
      第五八二頁）。告訴人公司代表人丙○○乃據此指出依統計學原理，試劑之準
      確率，應係｛真正陽性檢驗數目＋真正陰性檢驗數目｝除以｛真正陽性檢驗數
      目＋真正陰性檢驗數目＋偽陽性檢驗數目＋偽陰性檢驗數目｝所得之商數，並
      非逕以真正陽性檢驗數目除以偽陽性檢驗數目所得之商數充作試劑準確率，被
      告顯以謬誤之統計數字誤導他人，藉此達毀謗告訴人公司名譽之目的云云。惟
      查，被告製發上開檢舉函之際，尚隨函檢附有「證據一」即上開統計表，依卷
      附該統計表影本所載內容以觀（偵查卷第五八二頁），其係分別以篩檢人數、
      陽性反應、驗出率、確認人數、確認率各欄位，登載各縣（市）高、國中學生
      實施尿液篩檢之各項人數數據，其中確認率欄位內所記載之百分比數值，即係
      ｛初步篩檢呈陽性反應再經確認為陽性之人數｝除以｛初步篩檢呈陽性反應之
      人數｝所得之商數。綜上以觀，被告當時雖將上開統計表之「確認率」數值，
      記載為「準確度」數值，惟其既已隨檢舉函檢附列明各項執行尿液篩檢具體數
      據之統計表，供收受該檢舉函者得以知悉該統計數值係由何項數據計算所得，
      且其所指稱統計數值亦與該統計表確認率欄位內所載統計數值相符，則無論該
      統計表各欄位統計數值所由生之統計過程是否合乎一般統計學原理，以難認被
      告當時在主觀上確有毀損告訴人公司名譽之毀謗意圖。
    2.再依告訴人公司所提出教育部八十四學年度「春暉專案」學生尿液篩檢統計表
      影本所載內容以觀，教育部於八十五年三月八日至同年六月十日，先後實施之
      「第一次抽驗」、「第二次指定及自願」、「第三次抽驗」、「第四次指定及
      自願」等篩檢結果，其初檢陽性檢體總數與確認陽性檢體總數之比例，分別為
      五六比二、一七五比三、四二比四、三四八比四，總計為六二一比十三（見本
      院審理卷八告訴人公司九十年六月十二日辯論意旨狀(二)所附證據九第二頁），
      而被告於上開檢舉函內，所指「確認率」所由生之統計數據比例，竟仍高於上
      述告訴人公司所提出統計表之各該數據比例，此益徵被告當時是否確有毀謗告
      訴人公司之意圖，仍有產生合理懷疑之餘地，實無從僅以被告於上開檢舉函文
      中將「確認率」記載為「準確度」之表面客觀事態，驟然推論其成立毀謗罪責
      。
    3.告訴人公司代表人丙○○先生雖另指稱上開統計表純係被告憑空杜撰捏造藉以
      遂行毀謗犯行云云，經質諸被告亦僅泛稱該統計表係經當時省議員楊泰順博士
      之「趙秘書」傳真所取得等語，惟本件既查無積極事證足以證明被告確有告訴
      人公司代表人所指之杜撰捏造該統計表情事，且被告於上開檢舉函內所指「確
      率」所由生之統計數據比例，仍高於上述告訴人公司所提出統計表之各該數據
      比例，已如前述，因此，實難僅憑告訴人公司代表人就此部分之單一指訴，遽
      認被告涉有「憑空杜撰捏造上開統計表藉以遂行毀謗告訴人公司名譽」之毀謗
      犯行。
  (四)另就告訴人所指被告所寄發檢舉函內記載告訴人公司所經銷之相類商品侵犯普司
    通公司所享上開專利權一事明顯不實之情形而言：
    1.被告所製發上開檢舉函說明欄中雖又記載告訴人公司所經銷之相類商品侵犯普
      司通公司所享上開專利權云云，且本案於偵查中經送請工研院鑑定結果，亦認
      告訴人公司經銷之相類商品與普司通公司所享上開專利權之申請專利範圍不相
      同，依卷附由工研院製作之專利侵害鑑定報告書所載內容以觀，其認定之主要
      依據在於普司通公司所享上開專利權之申請專利範圍中，其底件上之組件部分
      ，有「位於蕊吸膜與貯器墊間且與蕊吸膜即貯器墊連接之至少一過濾段，該過
      濾段為 (a)與貯器墊之表面連接而該表面就貯器墊之容積而言夠小，以藉此計
      劃從貯器墊通至過濾段之液體樣品及 (b)可讓樣品內之任何特定配體－受體複
      合體從貯器墊通至蕊吸膜同時阻礙含於樣品內之較大組分通過；及至少一個固
      定物質位於蕊吸膜之至少一段內並且界定出指標，該固定物質可與樣品內所含
      之特定配體－受體複合體結合而生成該測定指標」（見卷附上開專利侵害鑑定
      報告第三頁）。換言之，上開專利申請範圍應包含「計算流量」（即「計量」
      ）、「阻礙較大組成分」之功能，其裝置結構排列亦為「毗連」，而告訴人公
      司經銷之相類商品，則不具有上述「計量」、「阻礙較大組成分」之功能，其
      裝置結構排列亦為「重疊」，而非「毗連」。
    2.被告辯稱其所謂「計量」功能，實係由「過濾段與貯器墊之表面連接而產生之
      液體流量節制功能」，並非指「計算流量」，故「計量」應屬結構排列所產生
      之功能，只須有與上開專利申請範圍相同之裝置結構即可產生「計量」功能等
      語。而證人李東秀（中央標準局人員）在本院訊問時證稱：「（法官問控制流
      速與液體流量節制功能含意有何不同？）控制流速是有講到所謂比較明確流過
      去的數據是多少，比較有量化、數據化，如果是液體流量節制功能，當初我們
      認為二個元件連接，液體由這邊流到那邊，因為中間有一界面，所以會產生液
      體流量不會一下子衝過去，然後跑出來，所以有一個節制它流量不要太多的功
      能，二者意思不同」、「它的計量是由過濾段和貯器墊表面連接所產生的功能
      ，既然是連接，就是中間有一個界面所產生的功能，當然不可能是計算流速，
      或是具體計算的量，不然它寫在這就沒意義，它是因為這二個元件連接的關係
  而有的計量功能，它所稱的計量是從樣表面的連接、從液體毛細現象流過的時
      候，必然會有的阻礙現象。」、證人王美花（亦為中央標準局人員）證稱：「
      用控制流速會為有一個很具體的量化的東西在，但我們的觀點認為它確實有達
      到節制流量功能」、「從整個專利的創作、構造來看，它可以達到液體節制流
      量的功能」、「舉發審定書之前，沒有人提出液體制流量，我們是第一個提出
      來的。」、證人莊智惠（同為中央標準局人員）也證稱：「我們並不是說計量
      在語詞的解釋上等控制流速或節制流量，只是本案中它的功能應該是有這個效
      果」、「我認為計量及阻礙大組分是本案裝置的特徵所產生的功能」、「它為
      裝置排列或其他特徵所產生之功能，若執意要去認定是否必要技術，我們沒有
      辦法說明，因為之連接關係，就審查裝置方面而言，它的一個特徵是裝置元件
      、第二個是元件之間有沒有特殊的排列關係接關係，有沒有產生一個特殊的功
      能，因為在本專利案它所產生計量及阻礙分都是因為裝置排列所產生之功能，
      所以執意要我們去認定，是沒有辦法認定」等語（見本院八十七年七月二十四
      日訊問筆錄）。由上可知，被告辯稱內容者與上述三名中標局專業人員所證稱
      內容，並無明顯不符之處，足見被告就此部分所認知者，被非全然無據。
    3.另被告透過萬澧國際有限公司（因第三人產品是否與系爭專利申請範圍相同
       ）委託國立陽明大學生物化學研究院鑑定，該鑑定亦認：計量係節制流量（
      Metering），此有該所八十七年四月十日分析檢驗報告可稽；且另委託國立台
      灣科技大學鑑定後亦認定：「如由專利說明書第十二頁第一至四行所述（無論
      構造如何，過濾元件及墊將彼連或重疊：，如此可以與蕊吸膜疊之關係放置毗
      連的過濾元件），並參酌原文說明書（美國0000000號專利第五欄第四五至五
      三行所述：Regardless of configuration﹐the filter elements and pads
      will about or overlap one another so as to define an interface for
      passage of the sample.It has been found advantageous if the wicking
      membrance has a high area：thickness ratio where as the filter
      element adjacent thereto has a relatively lower area：thickness
      ratio.To insure an adequate interface，Itthus is advantageous to
      place the adjacent filter element in overlapping relation to the
      wicking membrance）可見底件及各組件之立體結構排列可為下列圖示（即為
      重疊，茲省略圖示）」、「功能：專利案之免疫化學測定裝其不透水性包封在
      功能方面，液體樣品除可由試匣包封上之鑽孔承載滴入，藉由其與貯器墊所形
      成之環狀承座及試條內蕊本身之貯器墊過濾段所形成之界面以達成液體流量節
      制功能（避免溢流）、（如中央標準局八十七年三月三十一日台專（捌）
      01019字第110309號及台專（玖）01055字第110310號有關珩陞行及張克中專利
      舉審定書所述），液體樣品亦可由貯器墊利用毛細現象吸入，而貯器墊與過濾
      段所形成之界面可以成節制液體流量功能，液體樣品進入過濾段時其中所含較
      大組分可被阻礙無法進入蕊吸膜干擾檢測，通過過濾段樣品會帶走過濾段上的
      標幟試劑，再進入蕊吸膜與固定其上之固定物質反應呈色，蕊吸膜上之固定物
      質其位置在試匣包封上之另一開口所呈顏色可目視檢測」（見該大學八十七年
      五月十一日檢驗報告書）。
    4.雖告訴人公司代表人依卷附上開專利權之專利中文書說明書第七頁、第八頁、
      第十三頁、第十五頁所載「相對於貯器墊之容積，過濾元件毗連於相當小之貯
      器墊之表面，因而可計量從貯器墊冒出而通過過濾元件內之液體樣品」、「第
      一過濾元件毗鄰即連接於貯器墊相當小表面用來計量從貯器墊冒出而通入第一
      過濾元件之液體樣品」、「藉此方式可計量引進裝置內之數量而且樣品無法繞
      過裝置之任何組件」、「本發明知此種特點允許其特別適合例如家庭使用，其
      中本裝置可能置尿流內而無須計量施於裝置上之樣品量者」等語，而指稱上開
      專利是否舉有新穎性及「計量」定義尚有疑義，被告逕認「計量」為液體節制
      流量，應予文義不符云云。然而，如同前述，被告就此部分所認知者，既非全
      然無據，甚至與具有專業能力之中央標準局舉發案審查人員之意見相同，自可
      認其當時係因有「相當理由」確信其所主張者為真實，始據以認定告訴人公司
      相類產品侵害普司通公司所享上開專利權，尚難僅憑上開鑑定報告之客觀結論
      ，即認定被告當時確有毀損告訴人公司名譽之毀謗故意。
    5.被告又辯稱上開專利說明書第十三頁已指明其所使用之過濾材質孔隙係介於０
      ．四五微米至六○微米之間，而實施鑑定報告之際，竟以六至八微米之紅血球
      分子、○．一八微米及○．八微米之藍色及綠色乳膠粒從事過濾實驗，以致其
      鑑定結論誤認告訴人公司經銷之相類商品不具有「阻礙較大組成分」功能等語
      。而上開鑑定報告實施鑑定之際，其施實鑑定者戊○○○○係抽取人血到含肝
      素鈉（抗凝劑）試管內混云後，將該全血樣品以生理食鹽水稀釋八倍，再將其
      滴入送鑑樣品，經操作結果發現告訴人公司經銷之相類商品並不能阻礙粒徑為
      六至八微米之紅血球通過等節，業經證人熊光濱於偵查中到庭結證屬實（偵查
      卷第二八○頁、第二八一頁）．並有該份鑑定報告附卷可稽。上開鑑定採取之
      實驗方法，既係選取較諸專利說明書所指指明過濾材質孔隙更小之乳膠粒，則
      執此實驗結果遽認告訴人公司經銷之相類商品不具有上開專利申請範圍之「阻
      礙較大組成分」功能，其鑑定結論是否精確無誤，仍有討論餘地。而且，上開
      專利說明書第十二頁第二段記載「經由於測定指標段前方併加至少一過濾元件
      ，比起先前之移動型測定法可達成提高靈敏。過濾器較好經處理來降低任何固
      有的疏水性，捕捉流體樣品內所存在之任何不期望的組分．．．，此外，經由
      選用具有適當質地及孔隙大小之膜，可使得第二過濾元件作為經控制的細胞溶
      解系統之用，例如於對全血樣品進行得免疫現況測定中，有利地可選用一種膜
      作第二過濾元件，該膜將維持全血細胞之完整性，同時可允許血清移動通過其
      間者，如此避免全血溶解所造成之變色傳播入測定指標段．．．」、同說明書
      第十三頁（第一行起）記載「本發明之此種特點允許其特別適合例如供家庭使
      用，其中本裝置可能置於尿流中而無須計量施於裝置上之樣品量者。．．．第
      一過濾元件，第二過濾元件．．，可從多種過濾材製成。．．．用於第一過濾
      元件作之典型物料包含但非僅限於纖維素物料（例如瓦特紙ET31）或玻璃纖維
      其孔隙係於０．四五至六０UM之範圍者。用於第二過濾元件之典型物料為親水
      物料，其中包含但非僅限於聚尿烷、聚乙酸酯、纖維素、玻璃纖維及尼龍，其
      孔徑係於０．四五至六０UM之範圍者．．．」等語，可知普司通公司所享上開
      專利權，係可依找檢驗目的不同，製造不同檢測功能之產品，因此所選用過濾
      段孔隙度大小亦不相同，益見上開鑑定過程中，未先行檢驗告訴人公司經銷相
      類產品之過濾材質孔隙度，即逕以微粒分子進行實驗，其結果是否正確無訛，
      仍有產生合理懷疑之餘地。從而，被告就此部分所認知者應非純屬錯誤或全然
      無據，應認其當時係因有「相當理由」確信其所主張者為真實，始據以認定告
      訴人公司相類產品侵害普司通公司所享上開專利權。因此，自難僅憑上開鑑定
      報告之客觀結論，即認定被告當時確有毀損告訴人公司名譽之毀謗故意。
    6.被告另辯稱上開專利之裝置結構排列係包括「毗連」及「重疊」情形，故告訴
      人公司所經銷相類商品之裝置結構排列雖為「重疊」，仍落入普司通公司所享
      上開專利權之申請專利範圍內等語，而依卷附該專利權之專利說明書第十二頁
      （第一行起）記載「無論構造如何，過濾元件及墊將彼此毗連或重疊，以更界
      定出可供樣品通過之界面。業已發現若蕊吸膜具有高的面積、厚度比，則有利
      。欲求確保具有適當界面，如此可以與蕊吸膜重疊之關係放置毗連的過濾元件
      」、第七頁（第六行起）記載「現在參照第一圖．．．相對於貯器墊之容積，
      過濾元件毗連於相當小之貯器墊之表面，因而可計量從貯器墊冒出而通入過濾
      元件內之液體樣品．．．於第二圖所示之具體例中，．．．第一過濾元件毗鄰
      及連接次貯器墊相當小表面（相對於貯器墊容積而言）用來計量從貯器墊冒出
      而通入第一過濾元件毗連於相當小之貯器墊之表面，因而可計量從貯器墊冒出
      而通入第一過濾元件之液體樣品。」、第九頁第三段記載「參照第三圖，．．
      ．第一過濾元件及毗鄰於且與共用貯器墊之相當小面積（相對於貯器墊之容積
      而言）連續，以便計量從貯器墊通入第一過濾元件之液體樣品。．．．」綜上
      可知，其專利中文說明書雖僅於第十二頁中有提及「重疊」，其餘相關之敘述
      均為「毗連」及「連接」，惟其既曾具體載明「過濾元件及墊將彼此毗連或重
      疊」之情形，即難認被告就此部分所認知者全然無據。因此，自應認被告當時
      係因有「相當理由」確信其所主張者為真實，始據以認定告訴人公司相類產品
      侵害普司通公司所享上開專利權，尚難僅憑上開鑑定報告之客觀結論，即認被
      告當時確有毀損告訴人公司名譽之毀謗故意。
  (五)告訴人公司雖另具狀指稱普司通公司所享上開專利權，於本案發生後，業經經濟
    部智慧財產局（其前身即經濟部中央標準局）於八十九年五月二十五日以（八九
    ）智專三（四）○一○一九字第○八九八九○○○九一八號、及於八十九年五月
    二十六日已（八九）智專三（四）○一○五五字第○八九八九○○○九一九號、
    （八九）智專三（四）○一○二七字第○八九八九○○○九二○號、（八九）智
    專三（四）○二○二一字第○八九八九○○○九二一號共四份專利舉發審定書，
    認該專利權內容不具有新穎性及進步性，而撤銷該專利權等語。惟如前所述，本
    案關鍵重點在於被告先前製發上開檢舉函文之際，在主觀上是否確有「明知不實
    事項而仍散佈」之毀謗故意，故無論該專利權日後是否遭撤銷確定，均與被告先
    前是否設有毀損告訴人公司名譽犯行無涉，自無從依該等事後發生之撤銷專利權
    情事，逕認被告成立如何毀謗罪責，故告訴人此部份所指，尚無法援用為不利於
    被告認定之依據。
  (六)因此，本件關於被告是否犯罪之證明未能達確信之程度，仍有合理懷疑之存在，
    根據「罪證有疑，利於被告」之證據法則，即不得遽為不利被告之認定。此外，
    本院復查無其他積極證據，足以證明被告涉有毀謗犯行，既不能證明被告犯罪，
    依前述說明，自應諭知無罪之判決。
六、本案既經諭知無罪，即與移送併辦部分（臺灣板橋地方法院檢察署八十七年度偵
    字第一○四一號、第四七三○號）不生連續犯之裁判上一罪關係，且該移送併辦
    部分就相關被告普司通公司、JEMO KANG、長青健檢用品有限公司三人均已另案
    諭知無罪（本院八十八年度易字第六六九號），故此移送併辦部份自應退回由檢
    察官另行處理，併此敘明。
據上論斷，應依刑事訴訟法第三百零一條第一項，判決如主文。
本案經檢察官吳宗光到庭執行職務
中      華      民      國    九十一    年      四      月    二十九    日
                                臺灣板橋地方法院刑事第三庭
                                    法  官  劉以全
右正本證明與原本無異。
如不服本判決，應於判決送達後十日內，向本院提出上訴狀。
                                    書記官  廖舜宜
中      華      民      國    九十一    年      五      月      一      日
